【裁判字號】    98,財管,85
【裁判日期】    990203
【裁判案由】    指定遺產管理人
【裁判全文】
臺灣板橋地方法院民事裁定              98年度財管字第85號
聲  請  人  國泰世華商業銀行股份有限公司
法定代理人  甲○○
代  理  人  乙○○
上列當事人間聲請指定遺產管理人事件，本院裁定如下：
    主      文
選任財政部國有財產局台灣北區辦事處為被繼承人丙○○（女、
民國○○年○ 月○ 日生、身分證統一編號：Ｚ000000000號、生前最
後設籍：臺北縣中和市○○路700 號3 樓之1 、民國95年5 月24
日死亡）之遺產管理人。
程序費用由被繼承人丙○○之遺產負擔。
     理     由
一、按繼承開始時，繼承人之有無不明，而無親屬會議或親屬會
    議未於一個月內選定遺產管理人者，利害關係人或檢察官得
    聲請法院選任遺產管理人，並由法院依公示催告程序，定六
    個月以上之期限，公告繼承人，命其於期限內承認繼承；又
    被繼承人之所有繼承人均拋棄其繼承權者，亦準用關於無人
    承認繼承之規定，民法第1177條、第1178條第2 項、第1176
    條第6 項定有明文。
二、本件聲請意旨略以：
  (一)聲請人前因概括承受中聯信託投資股份有限公司資產負債及
    全部營業並繼續營業，經依金融機構合併法第18條規定辦理
    公告在案，有行政院金融監督管理委員會核准函影本可資證
    明。是聲請人為中聯信託投資股份有限公司全部營業之繼受
    人，合先敘明。
  (二)緣中聯信託投資股份有限公司與前曾對於被繼承人丙○○聲
    請假扣押執行，茲為取回假扣押擔保金，已聲請撤銷鈞院94
    年度裁全字第11482 號裁定，業蒙鈞院97年度全聲字第34號
    准許在案。
  (三)因被繼承人丙○○業已死亡，經向鈞院查得有繼承人鄒緒裼
    等9 人均已聲請拋棄繼承，且其親屬未依民法第1177及1178
    條規定，於法定期限內選定遺產管理人，聲請人即無法對之
    續行催告行使權利等程序。
  (四)因聲請人為利害關係人，為此依民法第1178條第2 項規定，
    狀請鈞院聲請選任財政部國有財產局台灣北區辦事處為其遺
    產管理人等語。
三、查本件聲請人主張之上開事實，業經聲請人提出行政院金融
    監督管理委員會96年11月8日金管銀(六)宇第00000000000號
    函、97年度全聲字第34號民事裁定及確定證明書、98年9 月
    16日板院輔家科春怡字第063257號函、本票、債權憑證等影
    本各1 件為證，足堪信為真實。從而，聲請人以其為利害關
    係人身分聲請選任被繼承人丙○○之遺產管理人，核與首揭
    規定尚無不合。
四、次按國有財產局係依國有財產法第9 條設立之機關，依法綜
    理國有財產事務，而所謂國有財產，係指國家依據法律規定
    或基於權利行使，或由於預算支出，或由於接受捐贈所取得
    之財產，又該法所指之權利，則係指地上權、地役權、典權
    、抵押權、礦業權、專利權、著作權、商標權及其他財產上
    之權利而言，此觀國有財產法第2 條第1 項、第3 條第1 項
    第4 款規定自明，是國家「依據法律規定．．．所取得之財
    產」、「財產上之權利」，均屬國有財產之範圍，而為國有
    財產局職掌之業務範圍。而民法第1185條無人承認繼承之賸
    餘財產，歸屬國庫之規定，賦予國庫對於將來遺產之歸屬有
    期待權（參見院字第2213號解釋意旨），解釋上應屬上開國
    有財產法所定依據法律規定取得之財產權之一種，故法院通
    知國有財產局有此種國家依法應得之期待權時，國有財產局
    依國有財產法之職掌，即應積極辦理。本院審酌被繼承人之
    繼承人等均已於繼承開始後為拋棄繼承，業經本院依職權調
    閱本院95年度繼字第1313號卷宗查明屬實，且被繼承人之親
    屬亦未於繼承開始1 個月內選定遺產管理人，而被繼承人丙
    ○○之遺產亟待管理，依前開司法院之解釋及國有財產法之
    規定，並斟酌遺產管理人之職務，依民法第1179條之規定，
    其程序相當複雜，任務頗為繁重，為保障債權人之利益及期
    程序之公正、公信起見，本院認選任財政部國有財產局台灣
    北區辦事處為被繼承人丙○○之遺產管理人為適當。準此，
    聲請人所為聲請，依法尚無不合，應予准許。
五、依非訟事件法第157 條，裁定如主文。
中    華    民    國    99    年    2    月      3    日
                  家事法庭  法  官  古秋菊
以上正本係照原本作成。
如對本裁定抗告須於裁定送達後10日內向本院提出抗告狀。
中    華    民    國    99    年    2    月     3    日
                            書記官  林佩萱

司法院資訊處製作；財團法人民間司法改革基金會備份。
